臺灣苗栗地方法院刑事判決　　　　　　　 96年度訴字第749號
公　訴　人　臺灣苗栗地方法院檢察署檢察官
被　　　告　乙○○
上列被告因詐欺等案件，經檢察官提起公訴（96年度偵字第4062號）
，本院依簡式審判程序判決如下：
    主  文
乙○○連續犯行使偽造私文書罪，處有期徒刑壹年肆月，減為有
期徒刑捌月。
　　犯罪事實及理由
一、犯罪事實：
（一）乙○○於民國93年9 月10日，自任會首，分別邀集戊○○
      、洪足美、甲○○、丁○○、丙○○等人為互助會會員，
      乙○○並冒用其友人陳惠美、前夫己○○2 人之名義入會
      ，召集每會新臺幣（下同）1 萬元（採外標制）之互助會
      ，包含會首共25會，並約定每月10日中午12時許，在苗栗
      縣銅鑼鄉○○村○○路10號啟昌紡織廠開標，由乙○○主
      持。詎乙○○竟基於行使偽造私文書及意圖為自己不法所
      有之概括犯意，在上開開標地點，利用會員未全部到場投
      標、觀看或對於其他會員不甚瞭解之機會，冒用庚○○、
      甲○○、戊○○、丁○○、丙○○等5 名活會會員及陳惠
      美、己○○等2 名人頭會員之名義，自行填寫渠等姓名及
      標息而偽造標單，並持以參與競標，標取會款而行使之，
      再分別向其他活會會佯稱係由渠等得標，另對未到場之遭
      冒標會員（實際上仍為活會），則謊稱係另一特定會員得
      標，以此等詐術，連續向互助會之活會會員收取會款，致
      渠等因此陷於錯誤，如數交付各期會款，前後共詐得119
      萬元（即21萬+20 萬+20 萬+19 萬+19 萬+19 萬+1萬=119
      萬），並足以生損害於庚○○、甲○○、戊○○、丁○○
      、丙○○、陳惠美、己○○等人。至乙○○冒標之詳細時
      間、方法及金額分述如下：
 （1）於93年11月10日，乙○○偽造人頭會員「陳惠美」名義之
      標單，以2300元得標後，向在場及未到場之活會會員佯稱
      ，係陳惠美得標，總共向活會會員詐得22萬元，其計算方
      式為：會員人數25人，扣除當時會首1 人，死會人數1 人
      、乙○○以己○○、陳惠美名義入會之人頭會員2 人，共
      21會，並乘以每期會款1 萬元（即21x1萬=21 萬）。
 （2）於94年1 月10日，乙○○偽造活會會員「丙○○」名義之
      標單，以2680元得標後，向未在場之丙○○佯稱係其他會
      員得標，另向在場及未到場之其他活會會員，則佯稱係「
      丙○○」得標，總共向活會會員詐得20萬元，其計算方式
      為：會員人數25人，扣除當時會首1 人，死會人數2 人（
      93年11月不算入死會）、乙○○以陳惠美、己○○名義入
      會之人頭會員2 人，共20會，並乘以每期會款1 萬元（即
      20x1萬=20萬）。
 （3）於94年2 月10日，乙○○偽造活會會員「戊○○」名義之
      標單，以2800元得標後，向未在場之戊○○佯稱係其他會
      員得標，另向在場及未到場之其他活會會員，則佯稱係「
      戊○○」得標，總共向活會會員詐得20萬元，其計算方式
      為：會員人數25人，扣除當時會首1 人，死會人數2 人（
      93年11月、94年1 月均不算入死會）、乙○○以陳惠美、
      己○○名義入會之人頭會員2 人，共20會，並乘以每期會
      款1 萬元（即20x1萬=20萬）。
 （4）於94年4 月10日，乙○○偽造活會會員「丁○○」名義之
      標單，以2500元得標後，向未在場之丁○○佯稱係其他會
      員得標，另向在場及未到場之其他活會會員，則佯稱係「
      丁○○」得標，總共向活會會員詐得19萬元，其計算方式
      為：會員人數25人，扣除當時會首1 人，死會人數3 人（
      93年11月、94年1 月及94年2 月均不算入死會）、乙○○
      以陳惠美、己○○名義入會之人頭會員2 人，共19會，並
      乘以每期會款1 萬元（即19x1萬=19萬）。
 （5）於94年5 月10日，乙○○偽造人頭會員「己○○」名義之
      標單，以1500元得標後，向在場及未到場之活會會員佯稱
      ，係「己○○」得標，總共向活會會員詐得19萬元，其計
      算方式為：會員人數25人，扣除當時會首1 人，死會人數
      3 人（93年11月、94年1 月、94年2 月及94年4 月均不算
      入死會）、乙○○以陳惠美、己○○名義入會之人頭會員
      2 人，共19會，並乘以每期會款1 萬元（即19x1萬=19 萬
      ）。
 （6）於94年6 月10日，乙○○偽造活會會員「庚○○」名義之
      標單，以1800元得標後，向未在場之庚○○佯稱係其他會
      員得標，另向在場及未到場之其他活會會員，則佯稱係「
      庚○○」得標，總共向活會會員詐得19萬元，其計算方式
      為：會員人數25人，扣除當時會首1 人，死會人數3 人（
      93年11月、94年1 月、94年2 月、94年4 月及94 年5月均
      不算入死會）、乙○○以陳惠美、己○○名義入會之人頭
      會員2 人，共19會，並乘以每期會款1 萬元（即19x1萬=1
      9萬）。
 （7）於95年1 月10日，乙○○偽造活會會員「甲○○」名義之
      標單，以3750元得標後，向未在場之甲○○佯稱係其他會
      員得標，另向在場及未到場之其他活會會員，則佯稱係「
      甲○○」得標，原可向活會會員詐取13萬元，然因被告乙○○向檢察官供稱該期只收到部分會款，甲○○稱該期有
      繳交1 萬元會款予乙○○，其餘被冒標活會會員均稱只繳
      交會款至94年12月10日，故以最有利於乙○○解釋，認為
      該期乙○○只詐得1 萬元。
（二）案經甲○○訴由台灣苗栗地方法院檢察署檢察官發交苗栗
      縣警察局調查後報請同署檢察官偵查起訴。
二、證據名稱：
（一）被告乙○○於警詢時及偵、審中之自白─可以證明全部之
      犯罪事實（參見95年度他字第962 號偵查卷第107 頁至第
      108 頁、第134 頁至第138 頁、96年度偵字第4062號偵查
      卷第5 頁）。
（二）證人即告訴人甲○○之警詢及偵、審中之指訴─可以證明
      ：（1） 甲○○有參與上開互助會，仍為活會，惟遭冒標
      之經過情形。（2）93 年10月10日至94年12月10日，被告
      所告知之得標順序及標息如附表二所示。（3） 被告知其
      行為被察覺後，立下切結書，開立票面金額為19萬5 千96
      0 元之本票1 張以為賠償，自95年1 月20日至95年6 月25
      日，被告業已支付6 萬元（參見95年度他字第962 號偵查
      卷第21頁至第24頁、第105 頁至第106 頁、96年度偵字第
      40 62 號偵查卷第5 頁）。
（三）證人洪足美於警詢時及檢察官偵查中之證述─可以證明：
      （1）洪足美有參與上開互助會，仍為活會。（2）93 年
      10月10日至95年1 月10日，被告所告知之得標順序及標息
      如附表二所示。（3） 被告知其行為被察覺後，立下切結
      書，開立票面金額為19萬5 千960 元之本票1 張以為賠償
      ，自95年1 月20日至95年6 月25日，被告業已支付新臺幣
      12萬元。（3） 洪足美偵訊時一開始雖證稱：被告告知伊
      94年12月10日係吳秋蘭以3,750 元得標，惟後來又表示第
      一會應由93年9 月10日更正為10月10日，則被告所告知吳
      秋蘭得標時間，亦應順延至95年1 月10日（參見95年度他
      字第962 號偵查卷第35頁至第39頁、第106 頁、96年度偵
      字第4062號偵查卷第5 頁）。
（四）證人庚○○於警詢時及檢察官偵查中之證述─可以證明：
      （1）庚○○有參與上開互助會，仍為活會，惟遭冒標之
      經過情形。（2）93 年10月10日至94年12月10日，被告所
      告知之得標順序及標息如附表二所示。（3）被告知其行
      為被察覺後，立下書面資料，約定每月償還5 千元以為賠
      償，自95年3 月10日至96年1 月10日，被告共支付伊共5
      萬5 千元（參見95年度他字第962 號偵查卷第45頁至第49
      頁、第106 頁）。
（五）證人謝菊珍於檢察官偵查中之證述─可以證明：（1） 謝
      菊珍有參與上開互助會，仍為活會。（2）93 年10月10日
      至94年12月10日，被告所告知之得標順序及標息如附表二
      所示。（3） 被告知其行為被察覺後，立下切結書，開立
      票面金額為19萬5 千960 元之本票1 張以為賠償，自95年
      1 月20日至95年9 月20日，被告業已支付5 萬4 千元（參
      見95年度他字第962 號偵查卷第50頁至第54頁、第106 頁
      、第107 頁）。
 （六）證人戊○○於檢察官偵查中之證述─可以證明：其發現
       遭被告冒名標會之經過情形（參見96年度偵字第4062號
       偵查卷第4 頁、第5 頁）。
 （七）證人即謝菊珍、庚○○、甲○○、洪足美所提出之會單
       、被告所提出之切結書、本票─可以證明：（1） 被告
       所告知上開證人之得標順序如同附表二所示。（2） 被
       告遭發現冒標後，有書立切結書，並向上開證人賠償一
       部分會款之事實（參見95年度他字第962 號偵查卷第5
       頁、第27頁至第29頁、第40頁至第44頁、第55頁至第51
       頁、第97頁背面至第99頁、第115 頁至第117 頁、第122
       頁至第123 頁）。
三、量刑理由：
（一）被告乙○○行為後，刑法業於94年2 月2 日修正公布，95
      年7 月1 日施行，而刑法施行法亦於95年6 月14日增訂第
      1 條之1 。其中（1） 關於罰金刑部分：刑法分則編各罪
      所定罰金刑之貨幣單位原為銀元，修正前刑法第33條第5
      款規定：「罰金：1 元（銀元）以上。」而依罰金罰鍰提
      高標準條例規定，就72年6 月26日前修正之刑法部分條文
      罰金數額提高2 至10倍，其後修正者則不提高倍數，並依
      現行法規所定貨幣單位折算新臺幣條例規定，以銀元1 元
      折算新臺幣3 元；修正後刑法第33條第5 款規定：「罰金
      ：新臺幣1000元以上，以百元計算之。」刑法第33條第5
      款所定罰金貨幣單位經修正為新臺幣後，刑法分則各罪所
      定罰金刑之貨幣單位亦應配合修正為新臺幣，為使刑法分
      則編各罪所定罰金之最高數額與刑法修正前趨於一致，乃
      增訂刑法施行法第1 條之1 ：「中華民國94年1 月7 日刑
      法修正施行後，刑法分則編所定罰金之貨幣單位為新臺幣
      。94年1 月7 日刑法修正時，刑法分則編未修正之條文定
      有罰金者，自94年1 月7 日刑法修正施行後，就其所定數
      額提高為30倍。但72年6 月26日至94年1 月7 日新增或修
      正之條文，就其所定數額提高為3 倍。」從而，刑法分則
      編各罪所定罰金刑之最高數額，於上開規定修正後並無不
      同，惟修正後刑法第33條第5 款所定罰金刑最低數額，較
      之修正前提高，自以修正前刑法第33條第5 款規定，較有
      利於被告余政憲。（2） 關於連續犯部分：因後新法業已
      刪除連續犯之規定，此刪除雖非犯罪構成要件之變更，但
      顯已影響行為人刑罰之法律效果，自屬法律有變更，依新
      法第2 條第1 項規定，比較新、舊法結果，仍應適用較有
      利於被告乙○○行為時之法律即舊法論以連續犯（最高法
      院95年第8 次刑事庭會議決議參照）。（3） 關於牽連犯
      部分：刑法原第55條牽連犯之規定，已於94年2 月2 日公
      布刪除，並於95年7 月1 日施行，本件被告乙○○犯行，
      均在舊法施行期間，且新法之規定不利於被告乙○○，依
      刑法第2 條第1 項從舊從輕之原則，仍有舊法第55條牽連
      犯之適用。
（二）核被告乙○○所為，係犯刑法第216 條、第210 條行使偽
      造私文書罪、刑法第339 條第1 項之詐欺取財罪。被告乙○○在標單上偽造署押行為，係偽造私文書之部分行為，
      ，又偽造私文書，係屬低度行為，應為高度之行使行為所
      吸收，均不另論罪。被告乙○○於每次冒標後，向多位活
      會會員詐取會款，乃1 行為侵害數法益而觸犯數罪名，應
      依刑法第55條想像競合犯之規定，從一詐欺取財罪處斷。
      被告乙○○先後7 次行使偽造私文書及詐欺取財之犯行，
      時間緊接，所犯罪名與犯罪構成要件均相同，顯係各基於
      概括犯意為之，均應依修正前刑法第56條連續犯之規定，
      各論以1 罪，並依法加重其刑。被告乙○○所犯上開2 罪
      ，有方法、結果之牽連關係，應依修正前刑法第55條後段
      牽連犯之規定，從一重之行使偽造私文書罪處斷。
（三）爰審酌被告乙○○多次以冒標手段，一再向不知情之活會
      會員詐騙會款，最後宣告惡性倒會，詐騙所得金額不小，
      理應重罰，惟念其犯後能坦白承認，節省有限之司法資源
      ，且曾一度償還部分會款等一切情狀，量處被告乙○○如
      主文所示之刑，以資懲儆。次查，被告乙○○所為之犯行
      ，發生在96年4 月24日以前，符合中華民國96年罪犯減刑
      條例減刑之要件，應依該條例第2 條第1 項第3 款之規定
      ，減其宣告刑2分之1。
（四）至被告乙○○所偽造之標單，據被告乙○○向本院供稱：
      已被其丟棄等語，偽造之標單既已滅失不存在，本院自不
      另為沒收之諭知，附此敘明。
四、應適用之法條：
（一）刑事訴訟法第273 條之1 第1 項、第299 條第1 項前段、
      第310 條之2、第454條第1項。
（二）刑法第2 條第1 項前段、修正前刑法第55條後段、修正前
      刑法第56條、第216條、第210條、第339 條第1 項。
（三）刑法施行法第1條之1。
（四）中華民國96年罪犯減刑條例第2條第1項第3款。
五、本判決係依刑事訴訟法第310 條之2 、第454 條第1 項製作
    ，依法僅記載當事人欄、主文、犯罪事實、證據名稱以及應
    適用之法條，其中犯罪事實部分，依同法第308 條之修正立
    法理由，亦僅記載犯罪構成要件事實，關於刑罰加重事由（
    含累犯在內）免予記載（法院辦理刑事訴訟案件應行注意事
    項第144 點參照），但仍於主文予以表明，並於應適用之法
    條欄予以引用。如不服本判決，應於判決送達之日起10日內
    ，向本院提起上訴。
本案經檢察官蕭慶賢到庭執行職務。
中　　華　　民　　國　　96　　年　　12　　月　　18　　日
                  刑事第三庭    法　官　柳章峰
以上正本證明與原本無異。
如不服本判決，應於判決送達後10日內向本院提出上訴狀（應抄
附繕本），其未敘述上訴理由者，應於上訴期間屆滿後20日內補
提理由書狀於本院，上訴於臺灣高等法院臺中分院。告訴人或被
害人如對於本判決不服者，應具備理由請求檢察官上訴，其上訴
期間之計算係以檢察官收受判決正本之日期為準。
                                書記官  陳采瑜
中　　華　　民　　國　　96　　年　　12　　月　　18　　日
附記論罪之法條全文：
刑法第210 條（偽造變造私文書罪）
偽造、變造私文書，足以生損害於公眾或他人者，處5 年以下有
期徒刑。
刑法第216 條（行使偽造變造或登載不實之文書罪）
行使第210 條至第215 條之文書者，依偽造、變造文書或登載不
實事項或使登載不實事項之規定處斷。
刑法第339 條第1項（普通詐欺罪）
意圖為自己或第三人不法之所有，以詐術使人將本人或第三人之
物交付者，處5 年以下有期徒刑、拘役或科或併科1 千元以下罰
金。
